臺灣橋頭地方法院刑事判決
110年度易字第176號
公  訴  人  臺灣橋頭地方檢察署檢察官
被      告  蔡幼  
            黃雅琪
上  二  人
選任辯護人  黃俊嘉律師
            吳龍建律師
            楊雅文律師
被      告  黃塏中
            黃玉屏
上  二  人
選任辯護人  林堯順律師
上列被告因詐欺等案件，經檢察官提起公訴（109年度偵字第107
84號），本院判決如下：
    主  文
己○、丁○○、戊○○、丙○○共同犯詐欺得利罪，各處有期徒刑陸月
，如易科罰金，均以新臺幣壹仟元折算壹日。
    犯罪事實
一、緣己○積欠吳○○新臺幣（下同）300萬元，吳○○於民國101年8
    月7日向臺灣高雄地方法院（下稱高雄地院）聲請對己○強制
    執行，經高雄地院以101年度司執字第109291、150858號執
    行事件（下稱本案強執事件）查封己○所有坐落高雄市○○區○○段0000號土地（下稱本案土地）。己○、丁○○、戊○○、丙○○
    均明知丙○○及其子黃愷中與己○及丁○○負責經營之梅子工場
    有限公司（址設高雄市○○區○○路0號1樓，下稱梅子工場）間
    並無1,500萬元之借款債權債務關係存在，竟共同意圖為自
    己或他人不法所有，基於詐欺得利、行使使公務員登載不實
    文書之犯意聯絡，於101年10月16日前某時許，在不詳地點
    ，以由己○、丁○○以梅子工場名義共同簽發票面金額1,500萬
    元、發票日期為101年3月19日本票1紙（下稱本案本票）交
    付予戊○○之方式，佯裝戊○○對己○與梅子工場有1,500萬元票
    據債權（下稱本案債權）存在之假象，復由戊○○持本案本票
    向高雄地院聲請本票裁定，經不知情之高雄地院民事庭司法
    事務官形式審核後，於101年10月16日將此不實之1,500萬元
    債權登載於職務上所掌之101年度司票字第4553號民事裁定
    （下稱本案本票裁定），足生損害於法院辦理本票裁定之正
    確性。再由己○、丁○○收受本案本票裁定後，未於法定期間
    提出抗告而使本案本票裁定確定，末由丙○○於101年10月24
    日以債權人戊○○之名義，檢附本案本票裁定，撰寫參與分配
    申請狀，以虛假之本案債權向高雄地院聲請參與本案強執事
    件，使不知情之本案強執事件承辦人員陷於錯誤，將上揭不
    實之債權登載於其職務上所掌之強制執行金額計算書分配表
    （下稱本案分配表）公文書上，戊○○因而以己○之普通債權
    人身分於本案強執事件中獲得分配金額911,628元，致吳○○
    與其他真正債權人減少可獲分配之受償金額，使己○獲得暫
    免清償吳○○及其他真正債權人911,628元之不法利益，足生
    損害於法院辦理強制執行程序之公正性及吳○○與其他真正債
    權人債權受償之利益。
二、案經吳○○告訴臺灣橋頭地方檢察署檢察官偵查起訴。
    理  由
壹、程序部分
　　按被告以外之人於審判外之言詞或書面陳述，除法律有規定
    者外，不得作為證據；被告以外之人於審判外之陳述，雖不
    符前4 條之規定，而經當事人於審判程序同意作為證據，法
    院審酌該言詞陳述或書面陳述作成時之情況，認為適當者，
    亦得為證據，刑事訴訟法第159 條第1 項、第159 條之5 第
    1 項分別定有明文。本件所引用之被告己○、丁○○、戊○○、
    丙○○（下合稱被告4人）以外之人於審判外之陳述，檢察官
    、被告4人與其等辯護人於本院審判程序時均同意有證據能
    力（易字卷第320頁），本院審酌前開證據作成或取得時之
    狀況，並無違法或不當情事，復經本院於審判期日依法進行
    調查、辯論，應均具證據能力，合先敘明。
貳、實體部分
一、認定事實所憑之證據及理由
　　㈠訊據被告4人對於被告己○、被告丁○○以梅子工場名義共同
      簽發本案本票予被告戊○○，被告戊○○持上開本票向高雄地
      院聲請本票裁定，被告丙○○再以本案本票裁定向高雄地院
      聲請參與本案強執事件拍賣之債權分配，被告戊○○並獲得
      分配款項911,628元等事實坦承不諱，然均矢口否認有何
      詐欺得利、行使使公務員登載不實文書犯行，被告4人之
      辯詞及其等辯護人之辯護意旨如下：
　　　⒈被告己○辯稱：梅子工場的房地都登記在我名下，我沒有
        參與梅子工場的經營，我不知道梅子工場到底有沒有借
        款1,500萬元，本案債權都是我兒子黃○○在處理，黃○○
        需要借款所以需要我出面簽本票，我忘記簽完本案本票
        後黃○○到底有沒有拿到1,500萬元、是如何收取1,500萬
        元的，本案本票也是黃○○叫我簽名我就簽了等語（易字
        卷第149至151頁）。
　　　⒉被告丁○○辯稱：梅子工場是我擔任負責人，我的工作內
        容是會計，黃○○算是老闆，我們是經營食品工廠，梅子
        工場的收入支出、財務管理是我在處理，本案債權是黃
        ○○向戊○○借款等語（易字卷第102至103頁）。
　　　⒊被告己○、丁○○之辯護人則以：梅子工場之實際負責人為
        黃○○，己○為黃○○的母親，丁○○為黃○○前配偶並為梅子
        工場之掛名負責人，本案債權是因黃○○經營梅子工場營
        運所需，陸續向丙○○借款，而丙○○要求黃○○提供本票作
        為擔保，黃○○才會請己○、丁○○共同簽發本案本票，本
        案債權之借款關係實際上存在於丙○○與黃○○之間，己○
        、丁○○對於本案土地查封、拍賣過程實際上並未參與，
        也不知悉本案土地何時遭查封；丙○○使用戊○○名義參與
        本案強執事件之債權分配並沒有與己○、丁○○討論過，
        都是由黃○○處理，被告4人之間並沒有犯意聯絡、行為
        分擔。且黃○○於99年5月起即陸續向被告丙○○借款，丙○○也是陸續用自己、戊○○或友人名義匯款到梅子工場的
        帳戶，99至105年間共計匯款超過2,000萬元以上，本案
        本票簽發時以類似最高限額抵押權的方式做擔保，簽發
        時是為了擔保日後借款，本案本票所擔保之債權並非虛
        偽；至於己○於偵查中陳稱其有收取戊○○交付之1,500萬
        元現金僅是聽聞黃○○所述有收取款項，實際上己○並不
        知悉本案債權的借款經過等語（易字卷第324至325頁）
        為被告己○、丁○○辯護。
　　　⒋被告戊○○辯稱：本案借款是黃○○親自來找我跟丙○○，黃○○說經營公司需要錢，問我們能否借款或是找朋友借款
        給他，由我們當窗口幫忙找金主；黃○○當時說要借1,50
        0萬元，會陸續借，沒有要一次借到1,500萬元，但沒有
        約定何時要借滿1,500萬元；我有拿不動產抵押向銀行
        貸款後借款給黃○○，丙○○也有找朋友借款給黃○○；當時
        黃○○的還款能力、擔保品我沒有查證，是丙○○在處理的
        ，關於還款方式、期限、利息也都是丙○○在處理的，當
        時是用我們的名義向丙○○的朋友借款，所以需要黃○○簽
        立本案本票做擔保等語（易字卷第103至106頁）。
　　　⒌被告丙○○辯稱：從90幾年開始我跟黃○○就已經有金錢借
        貸關係，本案債權是黃○○說借款金額最少要借到1,500
        萬元，但我沒有這麼多現金，需要再調錢，我都是向我
        朋友借調金錢再借給黃○○，所以我才會要求黃○○簽立本
        案債權的借據與本案本票作為擔保；當時只有簽一張借
        據，黃○○是說斷斷續續的，等他需要錢的時候，我再把
        錢借給他，所以沒有約定什麼時候要將1,500萬元交付
        完畢；我覺得黃○○做事很認真，看他製作粉圓的事業經
        營得不錯，也看好這個行業，願意相挺，所以用戊○○的
        名義、拿戊○○的不動產去貸款借錢給黃○○，我要求黃○○
        提供本案本票作為擔保，超過1,500萬元以後，就請他
        開支票做擔保，後來黃○○已經把我出借的款項都清償完
        畢了等語（易字卷第107至109頁）。
　　　⒍被告戊○○、丙○○之辯護人則以：本案債權之借款相關事
        宜是丙○○與黃○○在處理，己○、丁○○以梅子工場名義簽
        發本案本票作為擔保，丙○○借款資金來源大多是向友人
        借款調度，由黃○○、黃○○等人名義匯款給梅子工場，本
        案債權並非虛假；又戊○○之帳戶係由丙○○保管使用，相
        關借款事宜均係丙○○在處理，戊○○並不清楚相關的借款
        資金調度、流向；己○、丁○○、戊○○等人在偵查中關於
        借款事宜並未親自參與，相關借款事實應以丙○○、黃○○
        所述為準；而丙○○與黃○○並未約定還款利息，是因為黃
        ○○有持續給付利息，所以丙○○並未要求於借款期間內一
        定要償還本金，只是無故牽扯黃○○、告訴人以後，丙○○
        才要求黃○○要全數清償，現在黃○○已經對丙○○清償完畢
        ，雙方之間已無債權債務關係等語（易字卷第325頁）
        為被告戊○○、丙○○辯護。
　　㈡經查，被告己○積欠告訴人吳○○300萬元，告訴人於101年8
      月7日向高雄地院聲請對被告己○強制執行，經高雄地院以
      本案強執事件查封本案土地拍賣。被告己○、被告丁○○以
      梅子工場名義共同簽發本案本票予被告戊○○。被告戊○○持
      本案本票向高雄地院聲請本票裁定，經高雄地院民事庭司
      法事務官形式審核後，於101年10月16日將被告戊○○之1,5
      00萬元債權登載於職務上所掌之本案本票裁定，被告己○
      、丁○○收受本案本票裁定後，未於法定期間提出抗告使本
      案本票裁定確定。被告丙○○再於101年10月24日以債權人
      被告戊○○之名義，檢附本案本票裁定，撰寫參與分配申請
      狀，向高雄地院聲請參與本案土地拍賣程序之債權分配，
      經高雄地院民事執行處人員形式審核後，以本案強執事件
      受理拍賣本案土地，並將上揭1,500萬債權登載於其職務
      上所掌之本案分配表，被告戊○○因而取得分配金額911,62
      8元等事實，為被告4人所坦承不諱（易字卷第113、153至
      154、301頁），核與證人即告訴人、證人即共同被告己○
      、丁○○、戊○○、丙○○於偵查中所述（他字卷第261頁，他
      字卷337至345、397至401，審易卷第87至95頁，易字卷第
      113、153至154、301頁）大致相符，並有告訴人之民事聲
      請強制執行狀（債權金額300萬元）影本、梅子工廠有限
      公司基本資料查詢、本案債權借據影本、本案本票影本、
      本案本票裁定即本院101年度司票字第4553號民事裁定影
      本、被告戊○○之參與分配申請狀、本案分配表影本、本院
      108年度訴字第154號民事判決影本、臺灣高等法院高雄分
      院（下稱高雄高分院）109年度重上字第25號民事判決影
      本、最高法院110年度台上字第473號民事裁定影本等件（
      司票卷第12至13頁、他字卷第11至19、21至24、25至33頁
      ，偵卷第47至49頁）可佐，是此部分事實，已堪先予認定
      。
　　㈢本案債權不存在之認定：
　　　⒈經查，依上開借據（司票卷第12頁）所載，本案本票之
        原因關係固係根基於被告戊○○與被告己○與梅子工場間1
        ,500萬元借款關係，然依財政部高雄國稅局岡山稽徵所
        108年9月23日財高國稅岡營字第1082753897號函暨所附
        梅子工場101年營利事業所得稅申報書損益及稅額計算
        表、資產負債表（他字卷第173至175頁）所示，於101
        年間，梅子工場並未有任何1,500萬元之借款紀錄；且
        依被告己○、丁○○所提出之梅子工廠之合作金庫銀行交
        易明細（易字卷第159至163頁）所示，自99年5月迄至1
        01年10月16日前止，均未見有單筆高達1,500萬元之款
        項匯入，亦未見有梅子工場收受被告戊○○匯款之交易紀
        錄，合先敘明。
　　　⒉被告4人於偵查中及證人黃○○、證人即被告丙○○於審理中
        所述，已難信本案債權存在，且本案尚乏證據資料證明
        本案債權存在：
　　　　⑴被告己○於109年7月9日偵查中稱：我忘記是誰向我提
          起共同簽發本案本票的事，梅子工場是我兒子黃○○經
          營的，當時是梅子工場做生意負債需要向戊○○借錢，
          印象中有簽借據，但不知是何時何地簽的，我不知道
          借據在哪裡，我忘記有沒有與丁○○或梅子工場約定債
          務負擔比例，當時戊○○是交付現金1,500萬元，我拿
          到以後一次交給梅子工場，借款是用現金還給戊○○且
          已經還完了等語（他字卷第338至340頁）。
　　　　⑵被告丁○○於109年7月9日偵查中稱：我在101年開始與
          戊○○有借貸關係，我不清楚己○的資產有沒有到1,500
          萬元，當時是丙○○的朋友有資金，所以向戊○○借款，
          我們是在101、102年左右陸續向戊○○借款的，透過電
          話借100、200萬元，我們沒有提供擔保，但有約定利
          息2.5分，最後一次借錢是107年，每次借款沒有簽借
          據，但1,500萬元部分有借據，只是遺失了；當時預
          估資金需求為1,500萬元，所以預先簽發1,500萬元的
          本案本票，每次借款現金都是交給我，我拿去銀行支
          付貨款，當時沒有約定還款期限，我們是以現金返還
          戊○○1,500萬元，第一次還款是在108、109年，大約
          還了5、6筆，利息我是用換款的方式還款，當時的借
          款沒有記載在梅子工場的損益表、資產負債表是因為
          公司要用，但以我私人借貸方式進行，當時沒有想很
          多就用梅子工場名義簽發本案本票等語（他字卷第34
          0至341頁）。
　　　　⑶被告戊○○於109年7月9日偵查中稱：我與己○、丁○○只
          有在101年間有過借貸關係，當時他們告訴我梅子工
          場有虧錢需要用錢開發新產品，當時由己○與梅子工
          場共同簽發本案本票，是因為丁○○是梅子工場負責人
          、己○名下有資產，我們大約在101年初討論到借錢，
          他們預計將來要借到1,500萬元，陸陸續續借款，陸
          續借款的部分沒有簽借據，但都有開支票做抵押，1,
          500萬元的借據遺失了，我忘記為何我在丁○○還沒向
          我借到1,500萬元時就拿去聲請本票裁定執行；我交
          付借款的方式有現金或匯款，當時沒有約定還款期數
          、金額，有約定利息，己○、丁○○於108年才開始用匯
          款或現金方式還款等語（他字卷第342至343頁）。於
          109年8月11日偵查中稱：當時己○、丁○○都是借還、
          借還，我沒有印象借款何時達到1,500萬元，我出借
          的款項都由丙○○處理，我沒有經手，借款金額來源都
          是丙○○的朋友，我不知道己○、丁○○到底有沒有借到1
          ,500萬元，有借款需求的人是黃○○等語（他字卷第40
          0至401頁）
　　　　⑷被告丙○○於109年8月11日偵查中稱：己○與梅子工場要
          跟我借錢，但是用戊○○的名義進行，1,500萬元是我
          交付的，從99年到108年間借款約3,000萬元，在105
          年當時借款金額已經超過1,500萬元，這些錢我是向
          我的姊妹淘借的；99年到100年左右我借給己○、梅子
          工場的金額1,200萬元，其中600萬元是我個人放在家
          裡的現金，600萬元是向我朋友劉○○借的，100年底的
          時候我交付了1,500萬元現金給丁○○，沒有交給己○；
          當時只寫了一張1,500萬元的借據，後來都沒有寫，
          丁○○在105年間分2至3次用現金還給我，我有拿回1,5
          00萬元現金，有的拿去還給我朋友劉○○等語（他字卷
          第398至400頁）。於審理中具結證稱：本案債權的資
          金來源是我的朋友，是我跟黃○○在討論借款的，關於
          還款期數、金額，當時只有說有錢的時候再還，沒有
          錢的時候付利息，利息是1個月2分；當時用戊○○名義
          與己○、梅子工場簽立本案本票是因為我都使用戊○○
          的帳戶，黃○○的部分則是因為丁○○是梅子工場的負責
          人、己○則有不動產；後來陸續借款到2,000萬元，10
          9年的時候都已經還完了，還款是由丁○○處理，他是
          梅子工場的會計，有用轉帳也有用現金方式還款，至
          少已經還了1,800萬元等語（易字卷第234至246頁）
          。
　　　　⑸證人黃○○於審理中具結證稱：梅子工場是我從97、98
          年間開始經營，主要做梅子加工、買賣粉圓，我擔任
          總經理，丁○○是做會計，梅子工場資金調度的事情由
          我來處理，本案債權是因公司需要，我安排向丙○○借
          款，這是我私下運作的錢所以沒有在梅子工場記帳，
          1,500萬元是陸續借款，本案本票是要做為擔保用途
          ；己○是梅子工場建物的所有人，丁○○是梅子工場掛
          名的負責人，所以本案本票是用己○、梅子工場的名
          字簽發，己○、丁○○不清楚告訴人聲請本案強執事件
          ，戊○○對於1,500萬元借款的事也不知情；我跟丙○○
          沒有約定還款期限，付不出來我就付利息，我陸續向
          丙○○借款應該超過1,500萬元甚至超過2,000萬元，金
          額是浮動的，沒辦法說具體借款金額是多少，陸續借
          款時我都有開公司的支票，但沒有再另外簽借據，我
          們的票據往來可以查資料，我們之間在101年前應該
          就已經超過1,500萬元，因此丙○○才會要求開立本案
          本票，丙○○借我錢的方式有給現金也有匯款；簽立本
          案本票之前，丙○○匯款給我的金額已經超過1,800萬
          元，當時借借還還、一直滾動，我們只是沒有整理出
          來到底借多少金額，後續借到超過1,500萬元的部分
          沒有再簽本票做擔保，丙○○如果要求我簽我還是會簽
          ，我有另外以梅子工場名義開支票；本案債權借款的
          實際利息是5分，但我不知道丙○○如何分配利息，目
          前梅子工場還款給丙○○已經超過2,000萬元，確切金
          額我不知道等語（易字卷第238至253頁）。
　　　　⑹則依上開被告4人與證人黃○○所述，除被告己○以外，
          固然均一致稱本案債權並非係一次交付1,500萬元借
          款之情形，而係因預計借款金額將達1,500萬元始以
          本案本票作為擔保，然就本案債權之借款關係究竟係
          存在於何人之間、被告戊○○或丙○○係如何交付借款、
          借款資金來源為何、借款收取對象為何人、何時交付
          借款、借貸雙方有無約定還款方式與還款期限、利息
          等細節，被告4人與黃○○所述均有不盡相同之處，甚
          或互相矛盾之情形。
　　　　⑺而本案債權金額高達1,500萬元，被告丁○○與證人黃○○
          共同經營之梅子工場於本案本票發票前，為合法登記
          經營之公司，被告己○、戊○○亦均為成年且有相當智
          識能力之人，則其等就貸款方對於高額借貸關係可能
          產生之風險，以及借款方簽發本票所代表之權利義務
          關係亦不可能全然無知，卻除本案本票、本案債權之
          借款契約以外，全無任何交付借款之直接匯款相關紀
          錄可憑，其等所稱部分交付借款、返還借款係以現金
          方式為之等節，卻又未能提出人任何相關資金來源、
          收款資料供本院調查，實與常情相違。
　　　　⑻又證人黃○○與被告丙○○固於本院審理中均稱本案債權
          之借貸關係實際上係存在於其2人之間，並稱於簽發
          本案本票之前雙方金錢借貸關係已超過1,500萬元等
          語，然其2人對於本案債權之如何「陸陸續續」均僅
          為泛泛說明，借款之期限、總額、交付或清償借款方
          式等細節均未能詳實描述，亦未有任何相關之帳務紀
          錄、借款收據文件可資佐證，亦有悖於常理。
　　　　⑼是空憑被告4人與證人黃○○所述，實難認本案債權確實
          存在。
　　　⒊被告己○、丁○○所提出之帳戶交易紀錄無從為被告4人有
        利之認定：
　　　　⑴被告己○、丁○○於本院審理中提出被告戊○○、梅子工場
          之金融帳戶交易明細（易字卷第65至91頁、審易卷第
          105至107頁）等件，欲用以證明本案債權之借款關係
          存在有交付借款、返還借款之匯款紀錄，而依上開帳
          戶存摺交易明細顯示，梅子工場於99年5月14日至100
          年12月29日間共有3次，分別收受被告丙○○友人林○○
          、黃○○、黃○○匯款共計470萬元，於104年7月15日至1
          05年12月23日共有4次，分別收取被告戊○○、丙○○匯
          款共計1,085萬元；而被告戊○○帳戶於102年10月8日
          至106年1月10日間收受被告丁○○、陳○○即黃○○之父親
          之匯款共計1,404萬餘元。
　　　　⑵然查，於101年10月16日本案本票裁定做成、甚或係本
          案本票發票日101年3月19日前，梅子工場帳戶雖有收
          受匯款470萬元，然此部分匯款人既非被告戊○○或丙○○，在無其餘相關證據資料佐證情形下，是否確為被
          告丙○○友人借款予被告己○、梅子工場甚至是黃○○等
          節，並非無疑，且金額亦顯與1,500萬元之本案債權
          金額相去甚遠。
　　　　⑶至於101年10月16日後，雖有被告戊○○、丙○○匯款予梅
          子工場之紀錄，然匯款時間均係本案債權之借款契約
          、本案本票簽訂日期（101年3月19日）超過3年之後
          ，並與本案債權之借款關係所簽立之借據上所載文義
          「本人己○向戊○○先生借得款項新臺幣壹仟伍佰萬元
          整」等語（見司票卷第12頁本案債權之借據影本）之
          語意相違背，是客觀上亦難信係出於本案債權借款契
          約所為之交易款項。
　　　　⑷又縱使嗣後被告丁○○、黃○○之父陳○○於102年至106年
          間有陸續匯款予被告戊○○，然其等匯款金額均屬不定
          額、不定期，核與一般借貸關係之分期清償借款方式
          顯有不符，故此部分金錢交易往來是否係在清償被告
          戊○○之本案債權，亦難遽信，是上開匯款往來紀錄並
          無從為有利於被告4人之認定。
　　　　⑸綜上以觀，堪以認定本案本票發票日、本案本票裁定
          做成之前，被告己○、梅子工場與被告戊○○之間，確
          實不存在高達1,500萬元借貸關係。
　　　⒋另本案債權並不存在，實係被告己○、梅子工場與被告被
        告戊○○間通謀虛偽意思表示乙節，亦經本院民事庭為相
        同認定，並經高雄高分院、最高法院駁回被告己○、梅
        子工場、被告戊○○上訴確定，有上開本院108年度訴字
        第154號民事判決、高雄高分院109年度重上字第25號民
        事判決、最高法院110年度台上字第473號民事裁定等件
        可佐。且於上開民事事件訴訟過程中，被告己○、梅子
        工場、戊○○均未爭執本案債權實際上是存在於被告丙○○
        與黃○○之間，當時被告己○、梅子工場、被告戊○○，均
        係以其等作為本案債權之借款契約當事人進行攻防，顯
        與本案進入刑事訴訟程序後，被告己○、丁○○、戊○○改
        辯稱被告丙○○與黃○○始為本案債權之借款契約當事人有
        所矛盾，故此部分均屬被告4人避重就輕之詞，顯不足
        採。
　　㈣辯護人為被告4人辯護稱本案本票係屬於最高限額擔保，不
      可採之理由：
　　　⒈辯護人雖為被告4人以前詞置辯，然按最高限額抵押權依
        民法第881條之12規定，最高限額抵押權人聲請裁定拍
        賣抵押物時，最高限額抵押權所擔保之原債權將因而而
        確定，同理之下，被告4人倘欲以本案本票作為擔保最
        高金額1,500萬元之債權，則於被告戊○○聲請本票裁定
        時，亦將發生1,500萬元範圍內之部分債權確定效果，
        然依前開被告己○、丁○○所提出之梅子工場交易明細，
        縱認於本案本票發票前，被告丙○○確實以朋友做為資金
        來源交付梅子工場借款金額470萬元，然被告己○、丁○○
        身為梅子工場之負責人，竟均未對於本案本票裁定提出
        抗告或債權不存在之訴，豈非平白令被告戊○○取得高達
        尚未發生之1,030萬元債權與執行名義，此部分顯與常
        理相違。
　　　⒉又倘本案本票用意在於以最高限額方式，擔保被告己○、
        梅子工場或黃○○陸續向被告戊○○或被告丙○○借款金額，
        然依被告丙○○所述，梅子工場與其自99年間起已有借貸
        關係，本案本票之發票日理應填載其等預計借款完畢之
        期間，始符合擔保將來長期陸續增減之債權債務關係的
        用途，其等不僅未見有任何約定債權確定期日之情形，
        更將本案本票日期填載為雙方並無金錢頻繁往來期間中
        之101年3月19日，是此部分亦有違對將來不確定債權擔
        保之理。
　　　⒊況且，倘被告己○、梅子工場係以本案本票作為梅子工場
        營運所需借款之最高限額擔保，則為確保其等與被告戊○○之權利義務關係，理當詳實紀錄擔保期間每筆借貸金
        錢交付、清償情形，並應以梅子工場名義進行相關資產
        負債登錄，然被告4人案發迄今均未提能供任何借款相
        關資料、雙方金流資料供本院進行調查，是此部分亦難
        認被告己○、梅子工場與被告戊○○、丙○○甚或黃○○間實
        際有本案債權存在。
　　㈤被告4人具不法所有意圖及詐欺得利犯意之認定：
　　　被告己○、丁○○就本案本票所擔保之債權金額不實乙節，
      於本案本票裁定做成前全未爭執，顯係出於配合被告戊○○
      聲請本案本票裁定，容任被告丙○○以不實之本案本票裁定
      參與本案強執事件拍賣後債權分配事宜，若非被告4人有
      所合謀共同為之實難以順利進行，此當足認被告4人之間
      係合謀製造虛偽之本案債權、簽發本案本票，並參與本案
      強制事件之拍賣分配程序，使被告己○獲得部分免為清償
      告訴人與其他真正債權人之利益，而具有犯意聯絡。
　　㈥綜上，本件事證明確，被告4人上開犯行，均堪認定，應予
      依法論科。
二、論罪科刑
　　㈠新舊法比較
　　　⒈按行為後法律有變更者，適用行為時之法律。但行為後
        之法律有利於行為人者，適用最有利於行為人之法律，
        刑法第2條第1項定有明文。查被告4人行為後，刑法第3
        39條業於103年6月18日修正公布施行，並自同年月20日
        起生效。修正前刑法第339條規定：意圖為自己或第三
        人不法之所有，以詐術使人將本人或第三人之物交付者
        ，處5年以下有期徒刑、拘役或科或併科1000元以下罰
        金。以前項方法得財產上不法之利益或使第三人得之者
        ，亦同；修正後則規定為：意圖為自己或第三人不法之
        所有，以詐術使人將本人或第三人之物交付者，處5年
        以下有期徒刑、拘役或科或併科50萬元以下罰金。以前
        項方法得財產上不法之利益或使第三人得之者，亦同。
        經比較新舊法結果，修正後刑法第339條規定係將罰金
        刑之刑度提高，並未較有利於被告，依刑法第2條第1項
        前段之規定，自應適用被告4人行為時即修正前刑法第3
        39條規定。
　　　⒉又行為之處罰，以行為時之法律有明文規定者為限，刑
        法第1條前段定有明文。被告4人參與本件詐欺行為後，
        刑法增訂第339條之4規定：犯第339 條詐欺罪而有下列
        情形之一者，處1年以上7年以下有期徒刑，得併科100 
        萬元以下罰金：一、冒用政府機關或公務員名義犯之。
        二、3 人以上共同犯之。三、以廣播電視、電子通訊、
        網際網路或其他媒體等傳播工具，對公眾散布而犯之。
        前項之未遂犯罰之。於103年6月18日公布施行，並自同
        年月20日生效。本件詐欺犯行雖有「3 人以上共同犯之
        」之情形，然被告4人行為時之刑法並無上開「3人以上
        共同犯之」為加重條件之處罰規定，依前揭刑法第1 條
        所定之罪刑法定原則及法律不溯及既往原則，自無從適
        用新增訂之刑法第339條之4規定，亦毋庸為新舊法比較
        。 
　　　⒊又被告4人行為後，刑法第214條雖於108年12月25日經修
        正公布，於同年月27日施行。觀諸其條文修正內容及理
        由，係因本條規定於72年6月26日後並未修正，於94年1
        月7日刑法修正施行後，所定罰金之貨幣單位為新臺幣
        ，依刑法施行法第1條之1第2 項前段規定，罰金數額應
        提高為30倍。而本次修正僅係將前開條文罰金數額經調
        整換算後予以明文化，其構成要件及法律效果均未變更
        ，並無關於有利或不利被告之情形，即無新舊法比較問
        題，應依一般法律適用原則，逕行適用裁判時之法律，
        附此敘明。
　　㈡法律適用說明
　　　⒈再按刑法第214條所謂使公務員登載不實事項於公文書罪
        ，凡一經他人之聲明或申報，公務員即有登載之義務，
        並依其所為之聲明或申報予以登載，而屬不實之事項者
        ，即足構成；若其所為聲明或申報，公務員尚須為實質
        之審查，以判斷其真實與否，始得為一定之記載者，則
        非本罪所稱之使公務員登載不實（最高法院73年台上字
        第1710號判決意旨參照）。按執票人就本票聲請法院裁
        定事件，屬非訟事件，法院僅對執票人聲請為形式上審
        查，即將本票內容登載於裁定上准予強制執行，無須為
        實質上審查，以判斷本票債權內容真偽，故以虛偽債權
        所簽立之本票聲請法院裁定准予強制執行，如足生損害
        於公眾或他人，即符刑法第214條之使公務員登載不實
        罪（最高法院85年度台上字第3936號判決意旨參照）。
        依相同法理，民事強制執行程序中製作分配表，亦屬非
        訟事件，法院乃根據有效成立之執行名義所為，執行名
        義實質内容真偽如何，執行法院僅就債權人檢附之執行
        名義及聲請事項為形式上審查，即進行強制執行程序；
        故以內容不實之本票裁定聲請強制執行，並據以行使向
        執行法院參與分配，使執行法院不知其偽，將之列入分
        配，製作分配表，亦成立刑法第214條之使公務員登載
        不實事項於公文書罪。故被告4人合謀並分工簽發本案
        本票後，聲請本票裁定、聲請參與分配等情，均屬行使
        使公務員登載不實文書。
　　　⒉次按訴訟詐欺者，係指對於法院為虛偽之主張或提出虛
        偽之證據欺罔法院，使法院陷於錯誤，為不正確之裁判
        ，致提出主張、證據者獲得有利之判決，基此取得相對
        人之財物，或獲得財產上之利益而言。而刑法第339 條
        第1項詐欺取財罪之成立，以意圖為自己或第三人不法
        所有，以詐術使人將本人或第三人之物交付為要件。故
        必行為人有不法所有意圖，並以詐術使人將本人或第三
        人之物交付，始能成立，如所交付之物係屬行為人自己
        所有，縱以詐術為之，亦難成立該罪。法院依強制執行
        法之規定拍賣債務人之財產，解釋上應為買賣之一種，
        並認債務人為出賣人，執行法院僅屬代債務人出賣之人
        ，其賣得之價金，在執行法院未代債務人清償債權之前
        ，仍屬債務人所有。債務人縱勾結他人以不實債權參與
        分配拍賣所得之價金，亦與詐欺取財罪之構成要件不合
        。惟其以不實之債權參與分配，取回部分其供清償債權
        人之拍賣價金，使債務人暫時獲得減少清償債務之成數
        及使他人取得不法債權等不法之利益，應可構成刑法第
        339條第2項之詐欺得利罪（最高法院86年台非字第83號
        判決意旨參照）。從而，行為人雖係向法院施用詐術，
        法院固屬直接被害人，然其行為目的係在取得強制執行
        所分配之財產，是該行為之被害人尚包括因該強制執行
        致財產或利益因而受損害之人。是以被告4人雖係向高
        雄地院實施詐術，然其等所為已致使被告己○暫時獲得
        減少清償債務之成數，並減損告訴人與其他真正債權人
        之利益。
　　㈢罪名與罪數
　　　⒈是核被告4人所為，均係犯刑法第216條、第214條之行使
        使公務員登載不實公文書罪、修正前刑法第339條第2項
        詐欺得利罪。
　　　⒉被告4人先以不實之借據、本案本票作為債權證明，使公
        務員登載不實而製作本票裁定，進而又持該本票裁定行
        使，使公務員因而製作分配表，其使公務員登載不實之
        低度行為為行使之高度行為所吸收，不另論罪。
　　　⒊被告4人先使公務員登載不實事項作成本票裁定，再持以
        行使使公務員登載不實於其職務上所掌分配表之犯行，
        係基於單一目的，於密接時空下所為，其前後行為密切
        關連，依一般社會觀念，難以強行區隔，在刑法評價上
        ，以視為數個舉動之接續行為，合為包括之一行為予以
        評價為合理，應論以接續犯之包括一罪。
　　　⒋被告4人就上開行使使公務員登載不實公文書犯行、詐欺
        得利犯行間，具有犯意聯絡及行為分擔，應論以共同正
        犯。
　　　⒌被告4人藉由法院核發內容不正確之本票裁定，進而聲請
        強制執行，最終達成獲取不法債權得分配強制執行財物
        及暫免清償被告己○之債權人債務之利益，自足生損害
        於高雄地院民事執行處關於強制執行之公正性及告訴人
        與其他真正債權人之債權，且其犯罪之目的單一，各犯
        行間具有手段與目的關係，而行使使公務員登載不實之
        行為亦屬詐欺得利行為之一部，是有部分行為重疊合致
        ，具有局部同一性者，應認為係以一行為觸犯上開數罪
        名之想像競合犯，應依刑法第55條從一重論以修正前之
        詐欺得利罪。
　　㈣量刑
　　　爰審酌下列事項，就被告4人所犯，分別量處如主文所示
      之刑，並諭知易科罰金之折算標準。
　　　⒈被告4人不循適法解決私權紛爭，竟利用法院形式審核本
        票之程序，4人分別負責持本案本票取得本票裁定之執
        行名義，再持本案本票裁定參與本案強執事件之債權分
        配，妨害高雄地院民事庭本票裁定之正確性、民事執行
        處關於強制執行處理之正確性，對告訴人與其他真正債
        權人債權之受償亦造成影響，其等分工程度相當，均應
        予以非難。
　　　⒉本案詐欺獲得之不法利益為911,628元，金額非微，而此
        部分業經告訴人另案向本院民事庭提起代位請求返還不
        當得利事件，經本院民事庭以108年度訴字第154號判決
        被告戊○○應給付被告己○911,628元及相關利息，並由告
        訴人代為領取，並經高雄高分院、最高法院駁回被告戊○○、己○與梅子工場之上訴確定，有前開本院108年度訴
        字第154號民事判決、臺灣高等法院高雄分院109年度重
        上字第25號民事判決、最高法院110年度台上字第473號
        民事裁定（他字卷第25至33頁，偵卷第47至49頁，民重
        上卷第171至178頁）可佐，而此部分金額業據被告戊○○
        前為免受假執行而擔保提存於本院提存所，業經告訴人
        藉執行法院核准領得。
　　　⒊被告4人於犯後自始否認犯行，且未與告訴人達成和解之
        犯後態度，暨其等前均無經法院論罪科刑之素行，有臺
        灣高等法院被告前案紀錄表可參（易字卷第329至336頁
        ）。
　　　⒋被告己○自陳國小畢業之智識程度，目前無業，與兒子同
        住，不用扶養照顧他人；被告丁○○自陳高中畢業之智識
        程度，在梅子工廠從事會計工作，月收入約3萬元，與
        公婆、配偶、3名子女同住，子女分別為19、17、13歲
        ，公婆、子女都需要受其照顧；被告戊○○自陳大學畢業
        之智識程度，經營公司，每月營業額約10萬元，淨收入
        約3萬元，與母親、配偶、2名未成年子女同住，子女分
        別為8、13歲，由其扶養照顧；被告丙○○自陳高商肄業
        ，無業，生活費用由公公支援，配偶中風需受其照顧，
        與配偶、兒子、孫子同住，不需要照顧公婆（易字卷第
        322頁）等一切情狀。
三、沒收
　　㈠按被告4人行為後，刑法第2條、第38條等沒收規定業經修
      正，並於105年7月1日施行。依修正後之刑法第2條第2項
      規定：「沒收、非拘束人身自由之保安處分適用裁判時之
      法律」，是關於沒收之事項，自應逕適用裁判時之相關規
      定；又犯罪所得，屬於犯罪行為人者，沒收之。但有特別
      規定者，依其規定。前2項之沒收，於全部或一部不能沒
      收或不宜執行沒收時，追徵其價額；犯罪所得已實際合法
      發還被害人者，不予宣告沒收或追徵，刑法第38條之1第1
       項、第3項、第5項定有明文。
　　㈡經查，本件被告4人共同以高額假債權聲請強制執行方式，
      領取分配拍賣款，致告訴人與其他真正債權人共911,628
      元不能受償，被告己○與梅子工場因本件犯罪獲得暫免清
      償之債權達911,628元之不法利益，然此部分犯罪所得業
      經被告戊○○提出擔保提存，並已由告訴人收取命令而向本
      院提存所受領，業如前載，則此部分既已剝奪被告4人之
      犯罪所得利益，爰不予宣告沒收。
據上論斷，應依刑事訴訟法第299條第1項前段，判決如主文。
本案經檢察官甲○○提起公訴，檢察官乙○○到庭執行職務。
中　　華　　民　　國　　111 　年　　4 　　月　　20　　日
                  刑事第一庭    審判長法  官  楊智守
                                      法  官  陳狄建
                                      法　官  林  筠
以上正本證明與原本無異。
如不服本判決應於收受判決後20日內向本院提出上訴書狀，並應
敘述具體理由。其未敘述上訴理由者，應於上訴期間屆滿後20日
內向本院補提理由書（均須按他造當事人之人數附繕本）「切勿
逕送上級法院」。
中　　華　　民　　國　　111 　年　　4 　　月　　20　　日
                                      書記官  邱上一
附錄論罪科刑法條：
修正前中華民國刑法第339條
意圖為自己或第三人不法之所有，以詐術使人將本人或第三人之
物交付者，處5年以下有期徒刑、拘役或科或併科1千元以下罰金
。
以前項方法得財產上不法之利益或使第三人得之者亦同。
前二項之未遂犯罰之。
中華民國刑法第216條
行使第210條至第215條之文書者，依偽造、變造文書或登載不實
事項或使登載不實事項之規定處斷。
中華民國刑法第214條
明知為不實之事項，而使公務員登載於職務上所掌之公文書，足
以生損害於公眾或他人者，處3年以下有期徒刑、拘役或1萬5千
元以下罰金。